【裁判字號】    97,上訴,5985
【裁判日期】    980324
【裁判案由】    毒品危害防制條例
【裁判全文】
臺灣高等法院刑事判決                97年度上訴字第5985號
上  訴  人  臺灣板橋地方法院檢察署檢察官
被      告  乙○○
指定辯護人  本院公設辯護人  甲○○
上列上訴人因毒品危害防制條例案件，不服臺灣板橋地方法院97
年度訴字第3435號，中華民國97年10月30日第一審判決（起訴案
號：臺灣板橋地方法院檢察署97年度偵字第10355號），提起上
訴，本院判決如下：
    主  文
原判決撤銷。
乙○○持有第一級毒品達一定數量，累犯，處有期徒刑年陸月
；扣案海洛因（淨重參捌點肆貳公克）沒收銷燬之；扣案電子磅
秤壹台、鏟管肆枝、外裝包壹佰伍拾個及塑膠管壹佰貳拾玖支均
沒收。
    事  實
一、乙○○前因妨害自由案件，經臺灣板橋地方法院以94年度21
    94號判決判處有期徒刑4月，如易科罰金，以銀元300元折算
    1日確定，於民國96年5月23日易科罰金執行完畢。復因持有
    毒品違反毒品危害防制條例案件，經臺灣板橋地方法院以95
    年度簡字第6106號判決判處有期徒刑3月，如易科罰金，以
    新臺幣1000元折算1日確定，於96年2月1日易科罰金執行完
    畢。繼之又因持有毒品，經臺灣板橋地方法院以96年度訴字
    第2017號判決判處有期徒刑10月，減為有期徒刑5月，如易
    科罰金，以銀元300元折算1日確定，於97年2月15日易科罰
    金執行完畢。詎不知悛悔，明知海洛因係屬毒品危害防制條
    例第2條第2項第1款所規定之第一級毒品，不得持有，竟於
    97年3月20日凌晨2時許，在桃園縣龜山鄉某處，以新臺幣9
    萬元之對價，向某真實姓名年籍不詳、綽號「苦瓜」之成年
    男子購得第一級毒品海洛因，而持有之，並以其所有之電子
    磅秤、鏟管等工具，在臺北縣板橋市○○路○段317號25樓之
    8，摻入葡萄糖，以包裝袋分裝為21包，及129小包，其中
    129小包再填塞置入129支塑膠管內 (150包送驗合併計重，
    淨重38.42公克，純度71.79%)，方便攜帶分次施用。惟未及
    施用上開毒品，即於同日中午12時許，在上址1樓為警查獲
    ，扣得其所有以分裝袋分裝之海洛因9包、填裝小包海洛因
    52包之塑膠管52枝，復經警於上址執行搜索，扣得其所有以
    分裝袋分裝之海洛因12包、填裝小包海洛因77包之塑膠管77
    枝、電子磅秤1台、鏟管4支。
二、案經臺北市政府警察局刑事警察大隊移送臺灣板橋地方法院
    檢察署檢察官偵查起訴。
    理  由
一、按被告以外之人於審判外之言詞或書面陳述，除法律有規定
    者外，不得作為證據，刑事訴訟法第159條第1項定有明文。
    而被告以外之人於偵查中向檢察官所為之陳述，除顯有不可
    信之情況者外，得為證據，則為同法第159條之1第2項所明
    定。證人陳契彰於偵查中具結向檢察官所為陳述，雖係被告
    乙○○以外之人於審判外之陳述，然於本案並無不可信之情
    況，自應認有證據能力。
二、上揭事實，迭據被告乙○○於警詢、檢察官訊問及原審審理
    時坦承不諱，並有以分裝袋分裝之白色粉末21包、填裝小包
    白色粉末129包之塑膠管129枝及電子磅秤1台、鏟管4枝扣案
    可資佐證。而前述扣案白色粉末合計150包經以化學呈色法
    、氣相層析質譜儀分析法鑑定結果，均含海洛因成分，淨重
    38.42公克，包裝重33.66公克，純度71.79%，純質淨重27.
    58公克，亦有法務部調查局97年4月21日調科壹字第0972302
    0430號濫用藥物實驗室鑑定書1件在卷之可稽，足徵被告前
    揭不利於己之自白與事實相符。本案事證明確，被告持有第
    一級毒品海洛因之犯行，堪以認定。
二、變更法條、論罪科刑及原判決撤銷之理由：
(一)、按海洛因係屬科毒品危害防制條例第2條第2項第1款規定之
    第一級毒品，被告持有之，核係犯毒品危害防制條例第11條
    第1項持有第一級毒品罪。被告持有事實欄所載之第一級毒
    品海洛因重量，已逾行政院於93年1月7日依毒品危害防制條
    例第11條第4項規定發布之標準5公克，應依前開法條規定加
    重其刑。被告有事實欄所載論罪科刑之執行紀錄，有本院被
    告前案紀錄表可佐，其於徒刑執行完畢後5年內故意再犯本
    案有期徒刑以上之罪，為累犯，應依刑法第47條第1項規定
    ，加重其刑，並遞加重之。
(二)、公訴意旨雖指被告係犯毒品危害防制條例第5條第1項意圖販
    賣持有第一級毒品罪。按毒品危害防制條例第5條第2項之意
    圖販賣而持有第二級毒品罪，係指以非營利之目的而販入或
    因其他原因而持有毒品，其後始起意出售所持有之毒品以營
    利，且迄未著手賣出者而言。所謂意圖，乃犯罪構成之主觀
    違法要素，亦屬犯罪之成立要件；行為人是否具有販賣之意
    圖而持有毒品，須以嚴格之證據證明之，亦即必須有相當之
    客觀事實，足以表徵其主觀意念之遂行性及確實性，始足當
    之。（最高法院96年台上字第1772號判決意旨參照）查：被
    告於警詢時供稱：「我將第一級毒品海洛因使用塑膠吸管包
    裝…，每1枝塑膠吸管內之第一級毒品海洛因重量（是）供
    我摻入香菸吸食之重量。」、「我每日須施用第一級毒品海
    洛因的量劑大約淨重2公克（塑膠吸管包裝每枝內第一級毒
    品海洛因淨重0.1公克）。」、「警方人員所查扣之第一級
    毒品海洛因，是我今日2時左右，在林口長庚醫院附近，以
    新臺幣9萬元，向綽號『苦瓜』購買…，我購得後便攜回租
    屋處所摻入葡萄糖稀釋。」等語（見臺灣板橋地方法院檢察
    署97年度偵字第10355號偵查卷宗第15、17頁），依被告所
    述，其每日施用海洛因數量為扣案以塑膠管分裝之海洛因20
    枝，重量約2公克，然被告已陳明於分裝之際，曾摻入葡萄
    糖稀釋，再法務部調查局係將扣案海洛因全數混合均質化後
    ，定量分析，測得平均純度為71.79%，有法務部調查局97年
    9月19日調科壹字第09700375770號函存卷為憑，則依被告所
    述每日施用以塑膠管分裝之海洛因20枝，每支0.1公克，及
    上述平均純度71.79%換算，其日施用之海洛因純質淨重不及
    2公克。再按「‧‧海洛因一般使用量為每4小時注射5至10
    毫克，而成癮者一天使用量甚至可達200毫克，‧‧‧推估
    最低致死劑量200毫克（即0.2公克，按1公克＝1,000毫克）
    ，若單次施用超過該劑量捷有致命之可能，惟久用成癮者會
    產生耐藥性。其程度依個人體質，使用頻率與接觸時間長短
    等因素而異，可使其致死劑量增至【數倍甚至十倍以上】‧
    ‧」；「‧‧不同之毒品施用族群及不同之毒品種類，可能
    有不同的施用方式，包括以燒烤、注射及加入香煙吸食等方
    式施用，施用後在人有不同之吸收、分佈、代謝及排泄之比
    率與時程。‧‧依據Brink、Hendriks等人於2002年發表之
    報告書顯示海洛因以香煙吸食方式，其生體可用率為百分之
    10至15；以鼻吸方式吸食，其生體可用率為百分之35至45（
    一般以靜脈注射之生體可率為百分之一百作為基準）‧‧」
    有行政院衛生署管制藥品管理局93年9月6日管檢字第0930
    0088112號、93年12 月22日管宣字第0930012251號函附本院
    卷足憑。足認被告所陳每日施用數量，換算為純質重量，並
    參酌香煙吸用之生體可用率，尚難認定已達一般人可能致死
    之最低劑量（2公克×71. 79%＝1.44公克×10%＝0.14公克
    ）遑論成癮性毒品施用者，猷有高於常人數倍甚至10倍以上
    之最低致死劑量。再者，被告前因施用海洛因，經原審以95
    年度毒聲字第922號裁定送勒戒處所觀察、勒戒，有本院被
    告前案紀錄表可參，足徵被告確曾沾染施用海洛因之惡習，
    從而，所辯查扣之毒品海洛因係為供個人施用乙情，自非憑
    空杜撰。又證人即臺北市政府警察局刑事警察大隊警員陳契
    彰於偵查中亦具結證稱：「（問：為何會向法院聲請搜索票
    ？）因為有人檢舉被告乙○○持有海洛因、安非他命。」、
    「（問：有無證人指述被告販賣海洛因？）沒有。」、「（
    問：檢舉人有無指述被告販賣毒品？）沒有。」等語（見前
    揭偵查卷宗第44、45頁）」。足見本案並未查獲被告主觀上
    存有販賣海洛因意念之事證，或遂行該意圖之客觀情事至明
    ，依上揭判決意旨說明，殊難僅憑被告持有海洛因之數量，
    遽採為不利之認定。檢察官上訴意旨又以：查扣之毒品市價
    達十數萬元，被告自承每月收入3萬元，怎有可能負擔十數
    萬元資金成本，購入大量毒品單純供己施用，顯見上述毒品
    係供販賣之用云云。然而毒品海洛因價格昂貴，固為一般經
    驗周知，惟施用毒品者，身陷毒海無以自拔，導致傾家蕩產
    ，為籌措購毒資金，鋌而走險偷、搶、劫、掠等方式不一而
    足，非必出於販賣一途。從而，徒以無資力負擔購毒費用，
    遽認所持毒品應係供販賣用，即屬未必。上訴意旨上開所指
    ，亦難憑採。又意圖販賣而持有第一級毒品罪，與同條例第
    11 條第1項之持有第一級毒品罪，皆屬初始非以營利為目的
    而持有第一級毒品，為其基本犯罪事實；前者之罪乃後罪之
    特別規定，係以有販賣之意圖而持有為其加重處罰之條件，
    均為法律規定應予評價處罰者，即令法律上之規範評價輕重
    容有不同，於訴訟法上仍不失為同一性之犯罪事實，故本案
    起訴之基本事實為持有第一級毒品之犯行，本院認定之事實
    又未軼出上開範圍，自應就被告持有第一級毒品之犯行予以
    審理，惟應變更檢察官起訴書引用之法條，該依同條例第11
    條第1項持有第一級毒品罪論擬。
(三)、原審據以論罪科刑，固非無見。惟扣案之外包裝合計150只
    、塑膠管129支，係為防潮、包裝及攜帶等目的，便利被告
    持有之物，與海洛因尚非無法析離，原審併予沒收銷燬之，
    即有未洽。上訴意旨仍指被告意圖販賣而持有本案海洛因，
    雖無理由。惟原判決既有上述可議，自應予撤銷改判。爰審
    酌毒品之流通及持有，危害國人身心健康及社會秩序，已為
    國法所厲禁，而被告前曾因持有毒品接受刑之科處及執行，
    仍漠視法令禁制，恣意持有海洛因，數量甚鉅，守法觀念嚴
    重欠缺，應予非難，兼衡被告犯罪之動機、目的、手段，及
    其犯後坦承犯行之態度等一切情狀，量處如主文第2項所示
    之刑，以資懲儆。
(四)、扣案海洛因（送驗合併計重，淨重38.42公克），為查獲之
    毒品，不問屬於犯人與否，應依毒品危害防制條例第18 條
    第1項前段規定，沒收銷燬之。扣案電子磅秤1台、鏟管4枝
    、外包裝袋合計150個、塑膠管129支，均為被告所有之物，
    此據被告供承在卷，核其性質係供分裝，防潮、包裹持有海
    洛因所用之物，應依刑法第38條第1項第2款規定沒收之。至
    扣案行動電話4具、子彈1顆及分裝袋1批，查無證據證明與
    被告持有第一級毒品犯行有何關聯性，爰不為沒收之諭知，
    附此敘明。
三、被告經合法傳喚，無正當理由未到庭，爰不待其陳述，逕行
    判決。
據上論斷，應依刑事訴訟法第369條第1項前段、第364條、第299
條第1項前段、第300條、第371條，毒品危害防制條例第11條第1
項、第4項、第18條第1項前段，刑法第11條、第47條第1項、第
38 條第1項第2款，判決如主文。
本案經檢察官李叔芬到庭執行職務。
中    華    民    國    98    年    3     月    24    日
                  刑事第二十二庭審判長法  官  何菁莪
                                      法  官  洪于智
                                      法  官  江振義
以上正本證明與原本無異。
如不服本判決，應於收受送達後十日內向本院提出上訴書狀，其
未敘述上訴之理由者並得於提起上訴後十日內向本院補提理由書
（均須按他造當事人之人數附繕本）。
                                      書記官  陳韋杉
中    華    民    國    98    年    3     月    24    日
附錄本案論罪科刑法條全文：
毒品危害防制條例第11條
持有第一級毒品者，處3 年以下有期徒刑、拘役或新臺幣5 萬元
以下罰金。
持有第二級毒品者，處2 年以下有期徒刑、拘役或新臺幣3 萬元
以下罰金。
持有專供製造或施用第一、二級毒品之器具者，處1 年以下有期
徒刑、拘役或新臺幣1 萬元以下罰金。
持有毒品達一定數量者，加重其刑至二分之一，其標準由行政院
定之。


司法院資訊處製作；財團法人民間司法改革基金會備份。
